臺灣高等法院臺南分院刑事判決　　　　　九十一年度上訴字第二號　Ａ
　　　上　訴　人
　　　即　被　告　甲　○　○
右上訴人因違反臺灣地區與大陸地區人民關係條例案件，不服臺灣臺南地方法院九十
年度訴字第九一０號中華民國九十年十二月三日第一審判決（起訴案號：臺灣臺南地
方法院檢察署八十九年度偵字第一０四一三號），提起上訴，本院判決如左：
      主      文
原判決關於甲○○部分撤銷。
甲○○無罪。
      理      由
一、公訴意旨略以：甲○○（原判決當事人欄誤載為蔡秀苑）為臺灣人民，得知引進
    大陸地區人民到臺灣地區非法打工可獲厚利。乃與大陸地區人民翁武鐵基於共同
    犯罪之故意，在蔡淑芬（業經原審判處有期徒刑六月確定）之主導、引介下，透
    過不知名人士介紹及提供相當報酬，與有意來臺灣非法打工之大陸人民翁武鐵（
    由臺灣臺南地方法院檢察署通緝中），在大陸及臺灣二地辦理假結婚手續。俟大
    陸地區人民取得臺灣人民之配偶身分後，再由甲○○以申請配偶來臺探親名義，
    向我政府相關單位辦理各該大陸地區人民非法入境臺灣。其流程乃甲○○、蔡淑
    芬等臺灣人民，共同基於使大陸地區人民翁武鐵非法進入臺灣地區及使公務員登
    載不實之概括犯意聯絡，由蔡淑芬主導、介紹甲○○於八十八年八月五日，前往
    大陸福建省民政廳，與翁武鐵辦理假結婚相關手續。再由甲○○持在大陸地區制
    作之結婚證書等文件返臺，填具『結婚登記申請書』向轄區戶政事務所申請辦理
    結婚之戶籍登記，致使該管不知情之公務員將內容不實之結婚事項登載於戶籍登
    記簿，足以生損害於戶政機關對戶政管理之正確性。甲○○並進而檢具內容不實
    之『大陸地區人民進入臺灣地區旅行社申請書』、戶籍謄本等文件，向內政部警
    政署入出境管理局以配偶來臺探親為由，申請前揭與臺灣人民假結婚之大陸人民
    入境，致使不知情之承辦公務員於上開『大陸地區人民進入臺灣地區旅行社申請
    書』中載入臺灣人民與大陸人民假結婚之不實事項，足生損害於內政部對入出境
    管理之正確性，並使翁武鐵於八十九年三月八日達成其非法人境臺灣地區之目的
    。因認甲○○違反臺灣地區與大陸地區人民關係條例第十五條第一項第一款之規
    定，犯有同法第七十九條第一項之非法使大陸地區人民進入臺灣地區罪嫌及刑法
    第二百十六條、第二百十四條行使使公務員登載不實之文書罪嫌。
二、按犯罪事實應依證據認定之，無證據不得推定其犯罪事實，不能證明被告犯罪者
    ，應諭知無罪之判決，刑事訴訟法第一百五十四條、第三百零一條第一項分別定
    有明文。又事實之認定，應憑證據，如未能發現相當證據，或證據不足以證明，
    自不能以推測或擬制之方法，以為裁判基礎。而認定不利於被告之事實，須依積
    極證據，苟積極證據不足為不利於被告事實之認定時，即應為有利於被告之認定
    ，更不必有何有利之證據。且認定犯罪事實所憑之證據，雖不以直接證據為限，
    間接證據亦包括在內，然而無論直接或間接證據，其為訴訟上之證明，須於通常
    一般之人均不致有所懷疑，而得確信其為真實之程度者，始得據為有罪之認定，
    最高法院四十年度臺上字第八六號、三十年度上字第八一六號及七十六年臺上字
    第四九八六號判例可資參照。
三、本件公訴人認被告涉有前開罪嫌，無非係以(一)被告甲○○於偵查中供稱，與大陸
    人民翁武鐵僅會面二次即辦理結婚登記，未有任何儀式及宴客，過程不僅草率，
    且明顯違反常理，且與被告甲○○在警訊時所稱：「與翁武鐵書信往來半年」之
    說法，顯有矛盾；(二)被告甲○○於本署偵訊時，對於婚後回到大陸之「丈夫」翁
    武鐵，未有書信來往，電話號碼亦一無所知，被告甲○○與大陸人民翁武鐵是否
    真有婚姻關係，亦令人質疑；(三)經依職權核發搜索票，指揮承辦員警前往被告甲
    ○○之住處，並無任何跡象顯示被告甲○○與翁武鐵有同居之事實；(四)若如被告
    甲○○所述，翁武鐵果真曾與其同居一段時間，衡諸常理，應可提供附近鄰居前
    往作證，詎被告甲○○竟完全不能提出鄰居作為證明，此更顯現被告甲○○前述
    辯稱之虛偽性。且自單身證明之申請、交通之安排、與大陸人之見面、回臺辦理
    結婚登記及申請大陸配偶來台等事宜，一切均係在被告蔡淑芬之指導協助下進行
    ，更由蔡淑芬支付相關費用，足證上開犯行係在被告蔡淑芬主導下進行，為其所
    憑論據。然訊之上訴人即被告甲○○堅詞否認前揭犯行，辯稱：伊與翁武鐵係真
    結婚，伊與翁武鐵認識是經由一綽號「安琪」之女子介紹，並非蔡淑芬介紹，且
    翁武鐵在臺期間並未打工，伊亦未收受蔡淑芬任何人頭費等語。
四、經查：
  (一)同案被告蔡淑芬於原審調查時固不否認伊曾介紹同案被告蔡秀婷（經原審判處有
    期徒刑四月確定），與大陸人民施宏香（由臺灣臺南地方法院檢察署通緝中）認
    識結婚之事實（詳原審卷第九九頁），惟一再供稱：伊並不認識大陸人民翁武鐵
    ，甲○○與翁武鐵結婚並非伊介紹的，因伊與甲○○為初中同學，在聊天中，甲
    ○○向伊陳稱有一位朋友介紹一大陸男子予其當老公，問伊何時去大陸，要跟伊
    一起去大陸等語（詳原審卷第七一頁、第八四頁、第一０三頁），核與被告甲○
    ○供稱：伊與翁武鐵認識係經由一綽號「安琪」之女子介紹，並非蔡淑芬介紹，
    且伊曾未收受蔡淑芬給付之人頭費等語相吻合。另佐以全卷並無翁武鐵在臺期間
    ，從事不法情事或其他與來臺目的不符之活動或工作事證，亦無被告甲○○擔任
    假結婚人頭獲得厚利之具體事證。準此，公訴人認被告甲○○得知引進大陸地區
    人民到臺灣地區非法打工可獲厚利，被告甲○○並在被告蔡淑芬主導、引介下，
    透過不知名人士介紹及提供相當報酬予被告甲○○，尚乏證據證明。
  (二)按結婚乃身分行為，應尊重當事人本人內心真實之意思，即當事人間須有結婚之
    合意，始生結婚之效力，被告甲○○與翁武鐵之婚姻是否為假結婚，自應探求被
    告甲○○與翁武鐵是否具備結婚之合意。查被告甲○○迭於警偵訊、原審及本院
    審理時一再供稱：伊係經由綽號「安琪」之女子介紹始與翁武鐵結婚，且係伊與
    翁武鐵之婚姻並非假結婚，雙方確有實質之同居關係等語，核與翁武鐵於警訊時
    供稱：伊係透過綽號「安琪」之女子與被告甲○○認識進而結婚，且有發生實質
    同居關係等語相符（詳警卷翁武鐵八十九年七月十八日訊問筆錄），另佐以翁武
    鐵對被告甲○○平日均在家照料其重度殘障之子吳益誠乙情（有中華民國殘障手
    冊影本一份在本院審理卷可憑），亦有所知悉，復參酌前揭(一)之說明，此外並有
    福建省福州市公證處結婚證明書、戶籍謄本各一份在警卷可稽，難認被告甲○○
    、翁武鐵雙方不具結婚之合意。
  (三)公訴人雖認被告甲○○於偵查中供稱，與翁武鐵僅會面二次即辦理結婚登記，未
    有任何儀式及宴客，過程不僅草率，且明顯違反常理，又苟被告甲○○所述，翁
    武鐵果曾與其同居一段時間，衡諸常理，應可提供附近鄰居前往作證，詎被告甲
    ○○竟完全不能提出鄰居作為證明等，據為被告不利之認定。然被告甲○○與翁
    武鐵結婚是否需經長期交往、大肆宴客，結婚當事人因本身家庭、經濟、價值觀
    等諸多因素，自有考量；至同居期間，被告甲○○之鄰居得否證明，更因被告甲
    ○○之生活作習、與鄰居感情之良窳、客觀居住環境等因素，其鄰居非必然得以
    知悉被告甲○○之家庭生活狀況。因之，尚難以公訴人上開臆測，遽入人罪。至
    被告甲○○於警訊中先供稱伊與大陸人士翁武鐵書信往來半年，沒有聘金，且未
    公開宴客等語（詳警卷甲○○八十九年七月十二日警訊筆錄），並於警員詢問是
    否與翁武鐵發生性關係時，被告甲○○拒絕回答該問題，嗣於檢察官偵訊時陳稱
    ：去大陸後才與翁武鐵認識等語（詳偵卷第十七頁背面），復於原審調查時供述
    ：「我從沒有跟他（即翁武鐵）寫過信，‧‧，我們在當地有宴客」等語（詳原
    審卷第十六頁），被告甲○○先後供述不一，固有可疑，此雖可窺知其完全未供
    出實情，然衡諸常情，一般人在面臨訴訟時，多保留自己不利部分以趨吉避凶，
    惟在無其他積極且直接之證據情況下，尚難據此為被告有罪之認定。
  (四)查被告甲○○與翁武鐵間並非假結婚，已如前述，足認被告甲○○以「探親」為
    入境之原由並非虛偽不實。且按刑法第二百十四條所謂使公務員登載不實事項於
    公文書罪，須一經他人之聲明或申報，公務員即有登載之義務，並依其所為之聲
    明或申報予以登載，而屬不實之事項者，始足構成，若其所為聲明或申報，公務
    員尚須為實質之審查，以判斷其真實與否，始得為一定之記載者，即非本罪所稱
    之使公務員登載不實，此經最高法院著有七十三年台上字第一七一０號判例可資
    參照。另按大陸地區人民，須經主管機關許可始得進入臺灣地區，臺灣地區與大
    陸地區人民關係條例第十條第一項定有明文，而主管機關內政部亦訂定「大陸地
    區人民進入台灣地區許可辦法」以資規範，從而大陸地區人民申請進入台灣地區
    ，其申請入境之事由是否屬實，主管機關應為實質審查，以判斷其真實與否，並
    非一經聲明，即有登載之義務。是縱被告甲○○以不實之事由，申請翁武鐵入境
    台灣地區，既須經主管機關為實質審查，以為准駁之決定，縱主管機關疏於審查
    ，致使朦混通過，准許入境，然揆之上開判例意旨，亦難認被告甲○○所為，係
    合於刑法第二百十四條使公務員登載不實罪之要件，是此部分被告所為，尚不成
    立刑法第二百十四條之罪。
五、綜上所述，本件經調查證據所得，被告甲○○既與翁武鐵有結婚事實，當無假結
    婚情事，遑論有何偽造文書犯，且公訴人所指之證據，無論直接或間接證據，其
    為訴訟上之證明，尚未達通常一般之人均不致有所懷疑，而得確信其為真實之程
    度。此外，復查無積極證據足資證明被告甲○○有何前開犯行，揆諸前開說明，
    本件被告甲○○被訴罪嫌，尚屬不能證明。原審疏未詳查，遽論被告罪刑，容有
    未洽。被告甲○○上訴意旨，否認犯行，指摘原判決不當，為有理由，自應由本
    院將原判決摘銷改判，並諭知被告甲○○無罪之判決，以昭平允。
據上論斷，應依刑事訴訟法第三百六十九條第一項前段、第三百六十四條、第三百零
一條第一項，判決如主文。
本案經檢察官廖椿堅到庭執行職務。
中    華    民    國      九十一      年      三      月      二十六    日
                                  臺灣高等法院臺南分院刑事第一庭
                                      審判長法官  李    文    福
                                            法官  蔡    長    林
                                            法官  董    武    全
右正本證明與原本無異。
檢察官如不服本判決，應於判決送達後十日內向本院提出上訴書。
                                      法院書記官  李    良    倩
中    華    民    國      九十一      年      三      月      二十六    日
